臺灣臺北地方法院民事判決　　　　　　　　　　　　九十二年度重訴字第九一二號
　　原　　　告　財團法人立夫醫藥研究文教基金會
　　法定代理人　陳澤寵
　　訴訟代理人　甲○○
　　　　　　　　劉衡慶律師
　　　　　　　　林螢秀律師
　　右　二　人
　　複代 理 人　楊珮君律師
　　被　　　告　丁○○
　　　　　　　　辛○○
　　　　　　　　辰○○
　　　　　　　　丙○○
　　　　　　　　壬○○
　　　　　　　　寅○○
　　　　　　　　癸○○○陳梅.
　　　　　　　　庚○陳梅生之.
　　　　　　　　戊○陳梅生之.
　　　　　　　　丑○陳梅生之.
　　　　　　　　子○陳梅生之.
　　　　　　　　己○陳梅生之.
　　共　　　同
　　訴訟代理人　周慧貞律師
　　複代 理 人　薛欽峰律師
　　被　　　告　卯○○
右當事人間請求損害賠償事件，於民國九十三年十一月十八日言詞辯論終結，本院判
決如左：
    主      文
原告之訴及假執行之聲請均駁回。
訴訟費用由原告負擔。
    事實及理由
甲、程序方面：
一、本件被告卯○○未於言詞辯論期日到場，核無民事訴訟法第三百八十六條所列各
    款情形，應依原告之聲請，由其一造辯論而為判決。
二、被告陳梅生於民國九十三年二月七日死亡，其繼承人癸○○○、庚○、戊○、丑
    ○、子○、己○於同年三月二日具狀聲明承受訴訟（見本院卷第一七一至一七九
    頁），合先敘明。
三、原告原起訴以侵權行為之法律關係為先位聲明之請求權基礎，嗣追加依民法第五
    百四十四條之規定為請求（見本院卷第一九五頁），因不甚礙被告之防禦及訴訟
    之終結，為民事訴訟法第二百五十五條第一項第七款所許，應予准許。
乙、實體方面：
一、原告主張：原告係前財團法人中國醫藥學院暨附設醫院（下稱中國醫藥大學）接
    辦人陳立夫創立，陳立夫生前即原告之前董事長，陳梅生及被告丁○○係原告之
    董事，被告辛○○係主任秘書、被告辰○○係會計主任，被告丙○○、寅○○、
    壬○○三人則係組員，均係原告之組織成員。八十五年間因中國醫藥大學為擴校
    並改制大學，而決定如教育部核准後即購買位於彰化縣彰化市○○段土地，因而
    與地主之一之訴外人乙○○認識，乙○○先面致原告表達願捐獻新台幣（下同）
    一億元予原告，分五期支付，每期各二千萬元，原告於同年七月卅日收到第一次
    捐贈款二千萬元，並製作收據交付，同年八月八日並製作收入傳票，依法登帳成
    為捐助之基金。詎陳梅生與被告丁○○、辛○○、辰○○、丙○○、壬○○、寅
    ○○、卯○○竟基於侵害原告財產權之故意，而為意思聯絡與行為分擔，於同年
    十一月卅日，由被告寅○○製作不實之轉帳貸方傳票將二千萬元捐助款改填為暫
    收捐助款，並由被告壬○○、辰○○、丁○○在傳票上蓋章，被告寅○○於同年
    十二月十一日再製作不實之支出傳票，而被告丙○○、辰○○、辛○○、丁○○
    在其上蓋章，並由陳梅生、辰○○、丙○○於事先未得陳立夫同意下，盜用不知
    情之陳立夫印章，偽造面額分別二千萬元及其利息三十萬八千七百六十四元之支
    票各一紙，陳梅生、辰○○、丙○○亦分別在支票上蓋章，再將支票交予捐款名
    義人即被告卯○○兌領，被告違反捐助章程第十二條規定未經董事會決議逕行處
    分系爭捐款顯有不法，致原告受有二千零三十萬八千七百六十四元之損害，故被
    告全體應依侵權行為之規定負連帶損害賠償責任。另陳梅生與被告丁○○、辛○○、辰○○、丙○○、壬○○、寅○○為原告處理事務，兩造間應屬委任關係，
    依民法第五百三十五條之規定，應負善良管理人之注意義務，竟將系爭款項退還
    ，依民法第五百四十四條之規定，亦應負損害賠償之責。爰先位依侵權行為及債
    務不履行之法律關係，請求被告全體連帶賠償二千零三十萬八千七百六十四元；
    又原告係於九十年六月間辦理新、舊任董事長交接，並進行會計帳目之查核時，
    始發現被告不法侵吞公款之犯行，故原告之侵權行為請求權未罹於時效，退萬步
    言，若鈞院認侵權行為請求權已罹於時效，原告亦得備位依不當得利返還請求權
    ，請求受有二千零三十萬八千七百六十四元利益之被告卯○○返還其利益等語。
    並聲明：(一)先位聲明：1.被告應連帶給付原告二千零三十萬八千七百六十四元，
    及自八十五年十二月十一日起至清償日止按年息百分之五計算之利息。2.願供擔
    保，聲請宣告假執行。(二)備位聲明：1.被告卯○○應給付原告二千零三十萬八千
    七百六十四元，及自八十五年十二月十一日起至清償日按年息百分之五計算之利
    息。2.願供擔保，聲請宣告假執行。
二、被告丁○○、辛○○、辰○○、丙○○、壬○○、寅○○、癸○○○、庚○、戊○、丑○、子○、己○則以：否認陳立夫之子即原告之現任董事長陳澤寵於九十
    年六月間方知悉系爭款項退還之事；八十五年間中國醫藥大學購地地主捐款是公
    知的事實，根本沒有上下其手的可能，同年十一月間，因立法委員陳永興在立法
    院質詢指稱中國醫藥學院未經教育部核准，私下以高出市價十億元的價格在彰化
    買地準備遷校，陳立夫明確知悉外界對此事的揣測及抨擊，為免困擾並累及學校
    的聲譽，陳立夫乃直接下令退回此筆捐款，並以定存利率加計利息返還。同年十
    二月三十一日，教育部甚至行文中國醫藥學院調閱彰化市○○段土地合約書及購
    地相關會議資料，顯見陳立夫在教育部著手調查購地案前下令退款確屬事出有因
    ，亦是明智的決定，被告等人只是承陳立夫董事長之命辦事而已。系爭二紙退款
    支票之受款人卯○○與地主乙○○關係菲淺，卯○○係乙○○向銀行擔保借款之
    債務人，被告確已依陳立夫之指示退還與購地相關之捐款，且被告並無任何人侵
    占此筆款項中飽私囊之事實。退步言之，系爭款項根本並非原有基金，更亦未在
    捐助後列入基金，此由無任何董事會同意，並未向主管機關報備可知，因此陳立
    夫董事長得決定將此有疑義之款項退回予該等付款人士，原告援引捐助章程第十
    二條規定，並無依據。況系爭二千萬元之合法性大有疑問，如確係以購地案為前
    提之交換捐款是否合法？如不合法，該贈與依民法第七十一條自係違反法令之強
    行規定而無效，如係附停止條件之贈與，則當時購地案已無疾而終，則此停止條
    件既不成就，贈與行為亦無效力。再者，此款項捐贈收據上一直未能列有捐贈人
    名，且實際出資之乙○○等人亦均拒收該收據，實與一般捐款情況顯有不同，則
    其究有無贈與之意已屬未明，且在輿論多所撻伐之際，當時陳立夫即因覺此等款
    項不妥，故方指示將該筆款項列為暫收款。因此，亦根本無受贈之意思表示，贈
    與契約既為單務之契約，並非單方行為，故在此雙方意思表示並不合致下，又何
    能謂該贈與契約，確曾成立生效？陳立夫指示將此性質有疑不妥之款項退回。且
    被告係中國醫藥大學教職員，原非原告之正式職員，只係因陳立夫董事長之指示
    而為工作，被告自應依陳立夫之指示行之，況當時原告之董事會亦完全無相反之
    表示，且被告都不是原告的員工，原告也沒有支付對價，所以沒有善良管理人的
    問題等語，資為抗辯。並聲明：(一)如主文第一項所示。(二)願供擔保聲請宣告免為
    假執行。
    被告卯○○辯稱：中國醫藥大學前董事長陳立夫與乙○○因買賣彰化市○○段土
    地，雙方約定買賣總價金十四億元，賣方需捐一億元給原告，中國醫藥大學支付
    乙○○二億元為訂金，乙○○乃捐款二千萬元給原告，但後來因故買賣取消，中
    國醫藥大學毀約，所以原告退回乙○○所捐二千萬元與乙○○等語。並聲明：如
    主文第一項所示。
三、先位之訴部分：
  (一)關於侵權行為部分：
  1.原告雖主張陳梅生與被告丁○○、辛○○、辰○○、丙○○、壬○○、寅○○、
    卯○○基於侵害原告財產權之故意，而為意思聯絡與行為分擔，並由陳梅生、被
    告辰○○、丙○○於事先未得陳立夫同意下，盜用不知情之陳立夫印章偽造面額
    分別二千萬元及其利息三十萬八千七百六十四元之支票各一紙，陳梅生、辰○○
    、丙○○三人亦分別在該支票上蓋章，再將支票交予被告卯○○兌領，致原告受
    有二千零三十萬八千七百六十四元之損害云云，然被告否認有盜用陳立夫印章之
    行為，原告對系爭面額分別為二千萬元、三十萬八千七百六十四元，記載卯○○
    為受款人之支票二紙（見本院卷第二十頁）上發票人陳立夫印文之真正既不爭執
    ，自應由原告對其主張陳梅生、被告辰○○、丙○○盜用陳立夫印文簽發系爭支
    票二紙之事實，負舉證之責。然原告對其主張陳梅生、被告辰○○、丙○○盜用
    陳立夫印文簽發系爭支票二紙之事實，並未舉證證明以實其說，自不足取，陳立
    夫既與陳梅生、辰○○、丙○○共同簽發面額共計二千零三十萬八千七百六十四
    元之系爭支票二紙予卯○○，是原告主張：被告辰○○、丙○○於事先未得陳立
    夫同意下，盜用不知情之陳立夫印章偽造面額分別二千萬元及其利息三十萬八千
    七百六十四元之支票各一紙將支票交予被告卯○○兌領，致原告受有二千零三十
    萬八千七百六十四元之損害云云，並不足取。而被告辯稱：因外界質疑購地案涉
    及利益輸送，陳立夫指示將捐款改為暫收款並指示將二千萬元加計利息退還乙○○等語，堪可採信。是原告主張陳梅生與被告丁○○、辛○○、辰○○、丙○○
    、壬○○、寅○○、卯○○故意侵害原告財產權云云，並不足取。
  2.且證人即卯○○之姊夫乙○○在偵查中於九十三年二月二十五日結證稱：「（為
    何要捐？）中國醫藥學院要擴建，要買土地，當時基金會、學校董事長都是陳立
    夫，若土地買賣成立，要捐一億與基金會。（為何要捐基金會，不捐學校？）因
    基金會是要付出的單位，學校有錢，有賺錢。（是與何人談？）在陳立夫之家中
    講，陳澤寵、基金會之人多人在場。．．．．（錢有再匯回來？）有，因買賣不
    成，他們主動退回，還退利息，我是以生意眼光贊助。」明確（見台灣台北地方
    法院檢察署九十二年度他字第八三九一號偵查卷宗第十八至二十頁）。另參以八
    十五年間中國醫藥大學購地案係組成兩個議價小組，分別前往彰化及霧峰兩處議
    價，兩處之地主分別提及捐款一億元、一億一千五百萬元與原告，且議價小組就
    兩處土地每坪實際售價之計算，均係分別將售價扣除捐款後再除以坪數用以計算
    實際之售價之情，有八十五年六月二十三日陳立夫擔任主席之中國醫藥學院董事
    會第十二屆臨時董事會紀錄在卷可考（見本院卷第六十至六三頁）；且依同年六
    月二十六日陳立夫擔任主席之中國醫藥大學商談校地簽約協調會紀錄買賣契約修
    正討論會部分之記載（見本院卷第六四至六六頁），土地買賣契約付款方式為簽
    約時付二億元、教育部核准後付二億、銀行貸款付五．六億元、由買方接收變更
    為非農業用地後付二．四億元、鑑界點交付清二億尾款，協調結果為乙○○捐款
    原告一億元之提撥係訂立買賣契約時提撥二千萬元、第二期提二千萬元、第三期
    提四千萬元、第四期提二千萬元，可見購地價款之數額與捐款間，及購地價款之
    交付與捐款之交付間有密不可分之關係，是乙○○證稱若土地成功交易，乙○○
    才捐款等語，堪信屬實。又被告辯稱：因購地案經媒體大肆報導，陳立夫基於購
    地捐款漸生風波，恐惹人非議與買賣不成而指示被告等退回前開捐款等語，亦有
    被告提出之八十五年十一月十九日中國時報新聞資料、陳立夫親筆函，及原告提
    出之未記載付款人為何人之作廢收據、收據存根，及支票二紙等件為證（見本院
    卷第六七頁、六八頁、第十四至十六頁、第二十頁），是被告辯稱係經陳立夫授
    權製作相關憑證與支票將該筆捐款退還乙○○等語，洵屬可取。
  3.原告雖主張被告違反原告捐助章程第十二條規定未經董事會決議逕行處分系爭捐
    款顯有不法云云，但被告否認系爭捐款為列入原告基金總額之捐助款。查原告之
    章程第十二條固規定：「本會辦理各項業務所需經費，以支用基金孳息及法人成
    立後所得捐助為原則，非經董事會之決議，主管機關之許可，不得處分原有基金
    、不動產，及法人成立後列入基金之捐助。」。惟按「財團設立時，應登記之事
    項如左．．．四財產總額．．．」、「法人登記後，有應登記之事項而不登記，
    或已登記之事項有變更而不為變更之登記者，不得以其事項對抗第三人。」民法
    第六十一條第一項第四款、第三十一條分別定有明文。查系爭二千萬元捐款雖有
    登載在原告之八十五年度總分類帳簿中（參見本院卷第一○六至一一○頁），但
    原告嗣提供八十五年度全部帳冊憑證及有關資料委請正風聯合會計師事務所查核
    ，依正風聯合會計師事務所於八十六年一月三十日所製作之原告八十五年度結算
    簽證申報查核報告所示，八十五年度原告之捐贈收入共計七百九十五萬七千六百
    八十四元，收支結餘為五百十二萬四千四百零七元（參見本院卷第七五至八四頁
    ），且有朱立容會計師、徐素琴會計師於偵查中之證述可參（見台灣台北地方法
    院檢察署九十二年度他字第八三九一號偵查卷宗第一三三至一三四頁）；又原告
    於八十六年二月十六日進行第三屆董事會第二次會議，該次董事會曾審查通過八
    十五年度收支結算，八十五年度收支結餘為五百十二萬四千四百零七元，有原告
    第三屆董事會第二次會議紀錄附卷可佐（見本院卷第七二至七四頁）；再者，原
    告於八十六年七月廿七日進行第三屆董事會第三次會議，審查上次會議決議案執
    行情形時，明確記載「本會上年度（八十五年度）結餘五、一二四、四○七元，
    為免稅報請教育部核轉財政部核准將年度結餘款列入財產總額辦理法人變更登記
    ，業於八十六年五月八日向台中地方法院辦妥，本會現有財產總額登記為五七、
    五四四、九三九元。」等語（見本院卷第一三九至一四○頁），可見原告並未將
    系爭二千萬元款項列為正式捐款，且未將系爭二千萬元款項列入原告之財產總額
    ，系爭二千萬元既非原告之原有基金，且非法人成立後列入基金之捐助，則被告
    雖未經董事會決議而逕依董事長陳立夫之指示將二千萬元連同利息返還，非屬於
    處分原告之原有基金或法人成立後列入基金之捐助，自無原告捐助章程第十二條
    之適用，是原告以被告違反原告捐助章程第十二條規定為由主張被告不法云云，
    自非可取。
  4.且原告告訴被告涉犯刑法第二百十五條業務上登載不實、同法第二百十七條第二
    項盜用印章、第二百零一條第一項偽造有價證券、第三百三十六條第二項業務侵
    占、第三百四十二條第一項背信罪嫌案件，經台灣台北地方法院檢察署不起訴處
    分，且經台灣高等法院檢察署九十三年度上聲議字第二五七四號為駁回再議聲請
    確定，經原告再向本院聲請交付審判後，經本院刑事庭以九十三年度聲判字第一
    二九號裁定駁回其聲請確定在案，經本院調閱台灣台北地方法院檢察署九十三年
    度偵字第八二五一號偵查卷宗（含九十二年度他字第八三九一號偵查卷宗等），
    並有本院九十三年度聲判字第一二九號刑事裁定附卷可考（見本院卷第四三五至
    四三七頁）。
  5.呈上所述，應認被告並無故意不法侵害原告權利之行為，不構成侵權行為，是原
    告依侵權行為之法律關係，請求全體被告連帶給付二千零三十萬八千七百六十四
    元，及自八十五年十二月十一日起至清償日止按年息百分之五計算之利息，為無
    理由，應予駁回。
  (二)關於債務不履行部分：
    按受任人處理委任事務，應依委任人之指示，並與處理自己事務為同一之注意，
    其受有報酬者，應以善良管理人之注意為之。受任人因處理委任事務有過失，或
    因逾越權限之行為所生之損害，對於委任人應負賠償之責。民法第五百三十五條
    、第五百四十四條固分別定有明文。但查：
  1.被告否認其自原告受有報酬，原告並未舉證證明被告為受有報酬處理委任事務，
    是其主張陳梅生與被告丁○○、辛○○、辰○○、丙○○、壬○○、寅○○應負
    善良管理人之注意義務，並不足取。
  2.且查陳梅生與被告丁○○、辛○○、辰○○、丙○○、壬○○、寅○○係依陳立
    夫之指示授權而為退款事宜，且並無違反原告捐助章程第十二條之情形，已詳如
    前述，而被告卯○○與原告間又無委任關係存在，是原告本於債務不履行之法律
    關係依民法第五百四十四條，請求被告癸○○○、庚○、戊○、丑○、子○、己○、丁○○、辛○○、辰○○、丙○○、壬○○、寅○○、卯○○連帶賠償二千
    零三十萬八千七百六十四元，及自八十五年十二月十一日起至清償日止按年息百
    分之五計算之利息，顯屬無據，不應准許。
四、備位之訴部分：
    原告主張對被告卯○○有不當得利返還請求權云云，但為被告卯○○所否認，原
    告就被告卯○○受有何種利益、無法律上原因、致原告受有損害等節，復未明確
    舉證證明以實其說，況原告自陳乙○○為最終取得系爭捐款之人（見本院卷第三
    五八頁），是其依不當得利之法律關係，請求被告卯○○給付二千零三十萬八千
    七百六十四元，及自八十五年十二月十一日起至清償日止按年息百分之五計算之
    利息，亦屬無據，不應准許。
五、從而，原告依侵權行為及債務不履行之法律關係，請求全體被告連帶給付二千零
    三十萬八千七百六十四元及自八十五年十二月十一日起至清償日止按年息百分之
    五計算之利息，暨原告依不當得利之法律關係，請求被告卯○○給付二千零三十
    萬八千七百六十四元及自八十五年十二月十一日起至清償日止按年息百分之五計
    算之利息，均為無理由，不應准許。
六、原告之訴既經駁回，其假執行之聲請已失所附麗，應併予駁回。
七、本件為判決之基礎已臻明確，兩造其餘主張、陳述並所提證據，及證人即陳澤寵
    之妻甲○○所為關於何時發現退還二千萬元等事之證詞、其所提出之陳報狀（見
    本院卷第二六一至二六六頁、第三一五至三二二頁），均與本件之結論無礙，爰
    不再一一論述，附此敘明。
八、結論：本件原告之訴為無理由，依民事訴訟法第三百八十五條第一項前段、第七
    十八條，判決如主文。
中　　　華　　　民　　　國　　九十三　　年　　　十二　　月　　  十六  　日
                                        民事第五庭法  官　羅富美
右為正本係照原本作成
如對本判決上訴，須於判決送達後廿日內向本院提出上訴狀
中　　　華　　　民　　　國　　九十三　　年　　　十二　　月　　二十一　日
                                                  書記官　郭錦賢
